臺灣彰化地方法院民事判決　九十一年度訴字第二九四號
　　原　　　告　乙 ○ ○
　　被　　　告　甲 ○ ○
右當事人間請求損害賠償事件，本院判決如左：
    主      文
原告之訴及其假執行之聲請駁回。
訴訟費用由原告負擔。
    事實及理由
一、原告起訴主張：兩造於民國八十七年五月二十五日訂立承攬契約，由被告為伊興
    建三層樓房四棟，工程價款連工帶料按每坪新台幣（下同）三萬三千元計算，付
    款方法則約定於合約成立時，交付五十萬元作為定金，地基打好時交付一百萬元
    ，每一層樓層粗胚完成時各交付二百萬元，其餘部分視工程進度付款至工程結束
    。伊均依約按工程進度交付金額合計九百萬元之支票予被告，其中八百六十萬元
    並已兌現付款，其餘二紙各二十萬元合計四十萬元之支票則未付款。詎被告於八
    十八年六月間要求給付與工程進度不符之工程款未果，在完成該四棟三層樓房粗
    胚部分後，即擅自停工，經伊以存證信函催告限期復工，被告仍拒不履行，遂於
    八十八年七月八日依民法第四百九十五條、第五百零三條之規定，以存證信函向
    被告表示解除契約。嗣被告亦於八十八年八月十八日以伊遲付工程款二百萬元為
    由，以存證信函向伊表示解除契約。因被告拒不施工在先，為免工程延宕，伊乃
    另行雇工完成。茲兩造既相互表示解除契約，參照最高法院五十七年台上字第三
    二一一號判例意旨，雙方互為解除契約之意思表示一致，即生解除契約之效力，
    被告自應依民法第二百五十九條第三、五款之規定，負回復原狀之義務。。查按
    被告施工之進度，依合約之規定，伊僅需給付七百五十萬元工程款，另於本院八
    十九年度訴字第一三○四號請求返還不當得利等事件，經本院囑託台灣省土木技
    師公會鑑定結果，被告所完成之工程，其價值總計為七百九十九萬三千四百二十
    五元，未兌現之四十萬元票款不計，伊溢付之金額為六十萬六千五百七十五元，
    被告自應予返還等語，本於契約解除後之回復原狀請求權，求為命被告給付六十
    萬六千五百七十五元及其自八十八年七月五日起至清償日止，按年息百分之五計
    算之利息，並願供擔保聲請宣告假執行。
二、被告則以：伊依原約定工程施工，完成前段部分請得使用執照後，原告再追加後
    段增建部分之工程，並允諾依原合約約定按施工比例付款。該增建部分之面積，
    幾占全部總面積二分之一，原告所支付之八百六十萬元及未兌現之四十萬元支票
    ，按原合約加上增建部分施工之比例計算，尚不足二、三百萬元，原告主張其已
    超付云云，完全不實在。況伊除已完成全部樓房含增建部分之粗胚外，並已完成
    室內水泥粉光四、三一四．七五碼，占全部工程百分之五二．五，原告稱粉光及
    其餘部分根本尚未進行，亦屬不實。又兩造間互為催告解除契約之行為，均不合
    法，不生解除契約之效力，業經本院八十八年度訴字第七八六號民事確定判決認
    定在案，雙方就主張解除契約之歸責原因，相互對立，並無意思表示一致之情形
    。原告認為兩造間因而發生解除契約之效力，請求被告回復原狀，自為可採。再
    者，原告於雙方訴訟進行中之八十九年十月至九十年二月間，擅自另行雇工完成
    全部工作，乃原告之違約行為，伊並無不為給付或債務不履行之情形，原告所為
    依社會觀念，即含有對伊默示終止契約之意思，應認已發生終止契約之效力，原
    告自應依民法第五百十三條之規定，賠償伊因契約終止所生之損害，而非伊應賠
    償原告損害。至契約終止前，已發生按約定價格計算應得之報酬，並不因而受影
    響，原告仍應依契約關係履行給付報酬之義務。至施作工程實際支出成本若干，
    乃關於工程盈虧之事項，應由伊自負全責，原告無權置喙，尤以前經台灣省結構
    技師公會鑑定之結果，與前開台灣省土木技師公會鑑定結果，價格相差三百多萬
    元，後者顯有偏頗，並無可採等語，資為抗辯。
三、原告主張兩造訂立前揭承攬契約，其已於施工期間給付被告工程款九百萬元（內
    含合計四十萬元提示未付款支票二張），雙方於施工中對於工程進度與付款之比
    例發生爭執，相互以前開存證信函催告及解除契約之事實，有其所提合約書、存
    證信函影本在卷為證，並為被告所自認，堪信為真實。而兩造相互所為該等解除
    契約之意思表示，業經本院八十八年度訴字第七八六號兩造間請求給付承攬報酬
    等事件，認定雙方互為解除契約之意思表示，均與法律規定不合，不生契約解除
    之效力，而判決兩造（該事件被告為本訴原告，原告為反訴原告）均敗訴確定在
    案，有被告所提民事判決書影本在卷可參。茲原告另主張兩造互為解除契約，應
    生合意解除之效力云云。查契約之合意解除與法定解除權之行使性質不同，前者
    為契約行為，指契約之雙方當事人，依合意訂立契約，使原屬有效之契約，自始
    歸於無效而言，即係以第二次契約解除第一次契約，其契約已全部履或一部履行
    者，除有特別約定外，並不當然適用民法第二百五十九條關於回復原狀之規定；
    後者為單獨行為，其發生效力與否，端視有無法定解除原因之存在而定，既無待
    他方當事人之承諾，更不因他方當事人之不反對而成為合意解除（最高法院六十
    三年台上字第一九八九號判例參照）。本件兩造互為解除契約之意思表示，均為
    法定解除權之行使，業經本院前開民事確定判決認定並無法定解除原因之存在，
    而不發生契約解除之效力，該等意思表示均為單獨行為，不待他方當事人之承諾
    ，被告行使解除契約之存證信函，對於原告先前解約之存證信函，亦無任何認同
    之意，雙方根本無意思表示之合致，性質上自無另行成立合意解除契約之餘地。
    原告此部分主張，委無可採。況縱使成立合意解除，原告亦未證明雙方有適用民
    法第二百五十九條各款規定之特別約定，其本於該法條第三、五款規定，主張被
    告負返還前揭六十萬六千五百七十五元之回復原狀義務，於法亦屬無據。從而，
    原告本於解除契約後之回復原狀請求權，請求被告給付六十萬六千五百七十五元
    及其自八十八年七月五日起至清償日止，按年息百分五計算之法定利息，為無理
    由，應不予准許。其假執行之聲請，已失所附麗，應併駁回之。
據上論結，本件原告之訴無理由，依民事訴訟法第七十八條，判決如主文。
中　　　華　　　民　　　國　　九十一 　 年　　  五 　　 月　　 二十  　 日
                                    民事第二庭
                                        法　　　官　陳 瑞 水
右為正本係照原本作成。
如對本判決上訴須於判決送達後廿日內向本院提出上訴狀。
中　　　華　　　民　　　國　　九十一 　 年　　  五 　　 月　　 二十  　 日
                                        法院書記官　楊 筱 惠
